【裁判字號】    97,訴,355
【裁判日期】    971021
【裁判案由】    分割共有物
【裁判全文】
臺灣臺南地方法院民事判決               97年度訴字第355號
原      告  己○○
                        號
訴訟代理人  葉清華律師
被      告  丁○○
兼  法  定
代  理  人  乙○○
被      告  甲○○
            戊○○
                        巷27.
            丙○○
                        號4樓.
上  五  人
訴訟代理人  陳琪苗律師
上列當事人間請求分割共有物事件，經本院於民國97年10月14日
言詞辯論終結，判決如下：
    主  文
兩造共有坐落在臺南市○○區○○段六００四之九、六００四之
十四地號土地上，門牌號碼為臺南市○○路○段一七八號，臺南
市○○區○○段六０二六建號，住商用加強磚造三層樓房，總面
積二二四點零五平方公尺建物應予變價分割，所得價金，按原告
應有部分二分之一；被告丁○○應有部分十二分之一；被告乙○○應有部分六分之一；被告甲○○應有部分十二分之一；被告戊○○應有部分十二分之一；被告丙○○應有部分十二分之一比例
分配之。
訴訟費用由被告丁○○負擔十二分之一、被告乙○○負擔六分之
一、被告甲○○負擔十二分之一、被告戊○○負擔十二分之一、
被告丙○○負擔十二分之一，餘由原告負擔。
    事實及理由
一、本件原告起訴主張，坐落在臺南市○○區○○段6004之9、6
    004之14地號土地上，門牌號碼為臺南市○○路○段178號，
    臺南市○○區○○段6026建號 ，住商用加強磚造3層樓房，
    總面積224.05五平方公尺建物（以下簡稱系爭建物）為兩造
    所共有，共有人之應有部分為：原告應有部分2分之1；被告
    丁○○應有部分12分之1；被告乙○○應有部分6分之1； 被
    告甲○○應、戊○○、丙○○應有部分，均為12分之1。 因
    系爭物為3層樓房 ，根本無法以原物分割，兩造又無法達成
    變賣分割之協議，為此，爰訴請變價分割等語。並聲明求為
    判決，如主文第1項所示。
二、被告則以，兩造共有系爭建物面寬約4.5公尺， 長約20.4公
    尺，前面面臨約21公尺寬之臺南市○○路， 後面面臨約4公
    尺寬之臺南市○○路1段156巷道路。若將系爭建物分割如附
    圖所示方案，Ａ部分分歸原告所有，Ｂ部分則分歸為被告所
    共有，Ａ、Ｂ各為建物一半，因Ａ、Ｂ兩造部分均有道路可
    供出入，無礙於建物使用之經濟效益，為此請求原物分割。
    又因原告分得Ａ部分價值較高，故原告應以鑑定後之價值，
    以價金補償被告等語置辯。並聲明：求為判決兩造共有系爭
    建物應予分割如附圖所示，Ａ部分歸原告取得，Ｂ部分分歸
    被告保持共有。
三、按「各共有人得隨時請求分割共有物。但因物之使用目的不
    能分割或契約定有不分割之期限者，不在此限」；又共有物
    分割之方法，不能協議決定者，法院得因任何共有人之聲請
    ，命為分配，民法第823條第1項、第824條第2項定有明文。
    經查：系爭建物為兩造所共有，共有人之應有部分比例為：
    原告應有部分2分之1；被告丁○○應有部分12分之1； 被告
    乙○○應有部分6分之1；被告甲○○應、戊○○、丙○○應
    有部分，均為12分之1， 且兩造無法達成分割協議，及系爭
    建物無因物之使用目的不能分割或契約定有不分割之期限等
    情，為兩造所不爭，並有建物登記謄本乙份附卷可稽（本審
    卷第5頁） ，且經本院勘驗現場查證屬實，有勘驗筆錄乙份
    足憑。依前開說明觀之，原告訴請分割系爭建物，洵屬有據
    ，應予准許。
四、按共有物分割之方法，得變賣共有物，以價金分配於各共有
    人，民法第824條第2項第2款定有明文 。本院爰審酌：系爭
    建物為單獨一棟樓房，僅有1座樓梯 ，此經本院現場勘驗明
    確，並有前揭勘驗筆錄在卷可稽。是如依被告所主張原物分
    割方案，顯然兩造中，必有一造所分得之建物，無樓梯可供
    使用，必須再另行建築樓梯始得通往各層樓，如此反而增加
    無謂之經濟成本，並不符合經濟效益已明。再者，如依被告
    所提分割方案，兩造勢必於分割後，在分割中線另行築起分
    隔牆璧，以資區分。如此分割，顯然將再次增加兩造分割後
    之資本支出，並平添兩造於分割後，可能增加之糾紛，尚難
    認為符合經濟效益之方法，自無庸疑，是被告所主張之分割
    方案，應無足採。其次，如本件係採取變價分割，則可期待
    使系爭建物之共有關係趨於簡化，不致使系爭建物因原物分
    割而細化，有助於社會經濟效益，是原告主張本件宜採變價
    分割，應屬可採。
五、綜上所述，被告主張採原物分割，顯不合經濟效益，且有礙
    原有系爭建物之正常使用。原告訴請變價系爭建物，以價金
    按原應有部分之比例，分配於各共有人，依前開說明，洵屬
    有據，應予准許，爰依民法第824條第2項第2款之規定 ，判
    決如主文第1項所示。
六、至於原告主張系爭建物一樓後方尚增建有違建廚房，三樓上
    面則有頂樓加蓋違建部分等語，此固為被告所不爭，並經本
    院到場勘驗明確，有上開勘驗筆錄在卷足憑。而本件系爭建
    物係採變價分割，已如前述，是於執行變價分割時，該等違
    章增建部分之現況，如與系爭建物使用共同壁，或加建在原
    建物之上，仍須利用系爭建物之門戶進出，而無獨立之進出
    通路，則各該增建部分，既已與系爭建物附合而成為一整體
    ，即成為系爭建物之重要成分，依民法第811條之規定 ，應
    由系爭建物之共有所有權人取得各該增建部分之所有權（最
    高法院85年度台上字第807號裁判意旨參照） ，自為變價分
    割範圍，附此說明。
七、據上論結：原告之訴為有理由，依民事訴訟法第78條、第80
    條之1、第85條第1項後段，判決如主文。
中    華    民    國    97    年    10    月    21    日
                  民事第三庭    法  官  王漢章
以上正本係照原本作成
如對本判決上訴，須於判決送達後20日內向本院提出上訴狀
中    華    民    國    97    年    10    月    21    日
                                書記官  林木村


司法院資訊處製作；財團法人民間司法改革基金會備份。
